---
title: "Projeto Crime Rio"
author: "Gabriela Alves"
date: "14/07/2021"
output: html_document
---

```{r setup, include=FALSE}
knitr::opts_chunk$set(echo = TRUE)
```

# Criminalidade no Rio de Janeiro
Este estudo tem como objetivo criar um ranking com base em dados sobre a 
criminalidade do Estado do Rio de Janeiro. 
A proposta de criação deste ranking se dá por meio da Análise Fatorial por 
Fatores Principais, uma técnica não supervisionada de machine learning que
utiliza variáveis quantitativas para criar fatores que são responsáveis por 
capturar a variância compartilhada entre as variáveis e estes fatores são
ortogonais entre si.
Esta base de dados contém 53 variáveis quantitativas e pode ser encontrada no 
seguinte link: https://www.ispdados.rj.gov.br:4432/estatistica.html. 


``` {r pacote, echo = FALSE, warning = FALSE,message = FALSE}

pacotes <- c("tidyverse","knitr","kableExtra","car","rgl","gridExtra",
             "PerformanceAnalytics","reshape2","rayshader","psych","pracma",
             "polynom","rqPen","ggrepel", "plotly","factoextra")

if(sum(as.numeric(!pacotes %in% installed.packages())) != 0){
  instalador <- pacotes[!pacotes %in% installed.packages()]
  for(i in 1:length(instalador)) {
    install.packages(instalador, dependencies = T)
    break()}
  sapply(pacotes, require, character = T)  
} else {
  sapply(pacotes, require, character = T) 
}

````
## Análise fatorial por componentes principais
A análise fatorial por componentes principais é uma técnica de aprendizado de
máquina não supervisionado, onde é utilizado como inputs apenas variáveis 
quantitativas. 


## Ponderação arbitrária
No entanto, faço voz para que não se confunda aqui uma variável
quantitativa com uma qualitativa que seja expressada de forma numérica, como uma
variável binária que representa evento e não evento de algo, ou uma Escala de 
Likert. Tanto a variável binária de evento quanto a Escala de Likert são variáveis
que expressão categorias, logo não são numéricas, não é possível obter delas 
por exemplo, medidas de tendência central,dispersão ou correlação. 
E uma grande ressalva para a Escala de Likert, ainda que seja expressa em números, 
tal variável tem apenas valor semântico, e valor semântico não se mede, 
qual é a diferença numérica deruim para péssimo? Realizar uma análise fatorial
com tais variáveis resultaria em um problema de **Ponderação Arbitária**, onde 
se estará assumindo pesos numéricos para variáveis quali, onde por exemplo, se
estívéssemos falando de raça/cor, e dizemos que a cor branca é representada por
4 e a preta é 2, estamos dizendo com isso que a cor branca vale 2x mais que a 
preta, e podemos levar preconceito para nossa análise, por isso o cuidado ao
trabalhar com variáveis qualitativas.









## Apresentando a base de dados
Ao todo esta base contem 92 observações e 54 variáveis, onde apenas a primeira, 
fmun_cod é qualitativa e representa o nome dos municípios do Estado do Rio de 
Janeiro. As restantes variáveis são todas quantitativas e representam diferentes
tipos de crimes. 
Para este estudo foi selecionado os dados de 2020, que originalmente são 
apresentados no formato mensal, no entanto para observar o ano e evitar a escolha
de um mês que possa ser atípico, esses dados mensais foram somados e por isso 
temos apenas 92 observações.

```{r dados,eval = TRUE, echo = FALSE}


dados <- read.csv2("BaseMunicipioMensal.csv")
dados <- dados %>%
  filter(ano == 2020) %>%
  select(-fmun_cod,-ano, -mes,-mes_ano, -regiao, -fase)
dados <- aggregate(.~fmun, data = dados, FUN= sum)

```


https://www.geeksforgeeks.org/sum-of-rows-based-on-column-value-in-r-dataframe/
https://www.biostars.org/p/303219/
